臺灣高等法院刑事判決　　　　　　　　　　　　　　九十一年度上易字第二四二號
　　上　訴　人　臺灣宜蘭地方法院檢察署檢察官
　　被　　　告　甲○○
右上訴人因被告竊盜案件，不服臺灣宜蘭地方法院九十年度易字第五四九號，中華民
國九十年十一月二十二日第一審判決 (起訴案號：臺灣宜蘭地方法院檢察署九十年度
偵字第二六一六號)提起上訴，本院判決如左：
    主  文
上訴駁回。
    理  由
一、本案經本院審理結果，認第一審判決被告甲○○無罪，應入相當處所，施以監護
    二年之諭知，核無不當，應予維持，並引用第一審判決書記載之證據及理由如附
    件所示。
二、檢察官上訴意旨以：認定心神喪失之有無，應以行為時之狀態為準，本件被告雖
    因嚴重之精神病態，以及長期未接受規則治療，而經鑑定於八十七年起至八十九
    年一月二十一日止之精神狀態為心神喪失，然本件被告涉嫌竊盜之犯罪時間分別
    為八十九年九月及同年十二月二十二日，距前開判定心神喪失之時間已約有十月
    之久，則被告為本件竊盜之精神狀態是否仍為心神喪失，不無疑問，然原審未將
    被告再送精神鑑定，即援引前揭鑑定結果，並認被告仍在住院治療中，且於本署
    初訊時即有答非所問之情形，而認被告為本件行為時仍為心神喪失之人，似有未
    洽等語。
三、查被告甲○○為重度精神殘障者，且患有精神分裂症，曾因精神疾病就診。又被
    告另案涉犯竊盜，上訴本院後，經本院將被告送鑑定結果，認為被告自八十七年
    間起至八十九年一月二十一日止，其精神狀態應為心神喪失，進而為無罪之判決
    之事實，亦有羅東博愛醫院鑑定報告及本院八十九年上易字第三八七四號判決可
    按。本案經本院再將被告送請財團法人羅許基金會羅東博愛醫院就被告於公訴人
    所訴犯罪行為時間內之精神狀態為鑑定，鑑定結果認為：「（一）身體及精神狀
    態檢查：黃員的個人衛生處理能力不佳，身體外觀尚顯凌亂，在認知上有明顯的
    退化，判斷力差，沒有現實感，記憶力也不好，計算力及抽象思考力都有明顯障
    礙，感情有平淡及高昂交錯的情形，常有自言自語，語無倫次的情形，在邏輯連
    貫上也不好，對簡單的人時地尚可定向，不過完全沒有病識感。（二）心理測驗
    結果：黃員之整體智商６５，語文智商６８，操作智商６５，屬於輕度智能不足
    的範圍，很可能是長期精神疾病未妥善治療及復健，造成的認知功能下降，整體
    而言，黃員的能力至少在過去三至五年維持在一種退化的狀態，注意力及持續力
    不好，記憶的保存及回想也差，嚴重時也有行為怪異及缺乏現實感等情形。」等
    語，結論則認被告受慢性精神分裂的影響，至少已有近三十年，在各項認知及功
    能上都有退化的情形，記憶力、抽象思考力、判斷力、計算力等均有所障礙，自
    我表達及自我照顧均有困難，其行為極有可能導致自身或他人的安全受損，針對
    八十九年各次（一月、九月及十二月）的犯案，均無能力回溯及陳述，雖不一定
    直接受妄想或幻聽的指使才犯行，但其嚴重的智力退化，認知功能下降及情緒不
    穩，加上缺乏現實感及病識感，至少在民國八十九年未接受積極治療時，被告的
    精神狀態應達心神喪失，此有該院九十一年四月十九日（九十一）羅博醫字第０
    四０一一四號函暨所附精神鑑定報告書一份在卷可稽。本院經核被告於本院訊問
    時，常答非所問，不能正確回答問題；被告之子李時清亦稱﹕被告平日均在醫院
    療養，不能集中精神，有時會答非所問，已明顯腐壞之食物，仍照吃等語（以上
    均見本院九十一年二月二十五日筆錄），可知鑑定意見應可採信，被告於八十八
    年九月中旬及八十八年十二月二十二日犯案當時，其精神狀態應均達心神喪失，
    應已明確。
四、按心神喪失人之行為，不罰，刑法第十九條第一項定有明文。又被告行為不罰者
    ，應諭知無罪之判決，刑事訴訟法第第三百零一條第一項亦有明文規定。被告於
    公訴人所指犯行之時間內，既係心神喪失者，依上開規定，其行為應屬不罰，自
    應諭知無罪之判決。原審以被告本件被訴之行為時間八十九年九月間及同年十二
    月二十二日，與八十九年一月間所犯之前案犯罪時間僅隔十月，且被告於九十年
    四月二十八日起至今仍持續在佛教普門醫院慢性病分院住院治療中，其精神病徵
    尚未解緩，參以被告於檢察官初訊時即有答非所問之情形，而認被告於本件行為
    時亦為心神喪失之人，其行為不罰，而為被告無罪之諭知，並審酌被告曾多次行
    竊，為恐再犯，且對人民財產之保障有危險性，而宣示令入相當處所施以監護二
    年，經核並無不合。上訴人上訴意旨指摘原判決不當，為無理由，應予駁回。
據上論斷，應依刑事訴訟法第三百七十三條、第三百六十八條，判決如主文。
本案經檢察官鍾鳳玲到庭執行職務。
中    華        民      國    九十一    年      五      月    二十一  日
                              台灣高等法院刑事第七庭
                                  審判長法  官  吳  啟  民
                                        法  官  蘇  隆  惠
                                        法  官  林  瑞  斌
右正本證明與原本無異。
不得上訴。
                                        書記官  丁  淑  蘭
中    華    民    國    九十一    年       五       月      二十一      日
附件﹕
臺灣宜蘭地方法院刑事判決                            九十年度易字第五四九號
    公  訴  人  臺灣宜蘭地方法院檢察署檢察官
    被      告  甲○○  女六十二歲（民國○○○年○月○日生）
                        住台中市西屯區大石五巷四十九號
                        居宜蘭縣員山鄉○○村○○路九十九號
                        身分證統一編號：Ｍ二三七三七號
右列被告因竊盜案件，經檢察官提起公訴（九十年度偵字第二六一六號），本院判決
如左：
    主  文
甲○○無罪。應入相當處所，施以監護貳年。
    理  由
一、公訴意旨略以：被告甲○○於民國八十九年九月中旬某日上午八時許，在宜蘭縣
    員山鄉○○路○段二二四巷二弄四號，竊取陳游番婆所有內有現金新台幣（下同
    ）八千元之皮包一只；又於八十九年十二月二十二日上午六時十分許，在宜蘭縣
    員山鄉○○路九十二之五號旁之宰雞場，竊取乙○○所有之鬥雞二隻等語。
二、按心神喪失人之行為，不罰，刑法第十九條第一項定有明文。又行為不罰者，應
    諭知無罪之判決，刑事訴訟法第三百零一條亦定有明文。訊之被告甲○○於本院
    審理時否認涉有竊盜犯行，辯稱：伊沒有偷，那些東西都是伊買的云云。經查，
    右揭犯罪事實，業據被害人陳游番婆、乙○○等人指訴綦詳，並有贓物認保管單
    在卷可稽，且被告於警訊中亦坦白為其所竊不諱。
三、惟查被告甲○○為重度精神殘障者，經本院調取台灣高等法院八十九年度上易字
    第三八七四號案卷得知，並有其子李時明、李時清於該案中證述屬實，其並領有
    重度精神障礙手冊，亦有台中市政府回函所附之身心障礙者個案資料在該案卷內
    可資參照。被告患有精神分裂症，曾因精神疾病就診，復有私立台中仁愛之家附
    設靜和醫院病歷摘要及羅東醫院函在該案卷內可參。該院將被告送請財團法人羅
    許基金會羅東博愛醫院鑑定結果認定：被告係因嚴重的精神病態以及長期未接受
    規則治療來推測犯該案時，即自八十七年間起至八十九年一月二十一日止，其精
    神狀態應為心神喪失，此有財團法人羅許基金會羅東博愛醫院於九十年五月十七
    日（九十）羅博醫字第０五００九０號精神鑑定報告書一份在該案卷可稽，因而
    經台灣高等法院以八十九年度上易字第三八七四號判決無罪在案，亦有該判決書
    在該案卷中可參。本件被訴之事實為八十九年九月間及同年十二月二十二日，與
    前揭犯罪時間僅隔十月，且被告於九十年四月二十八日起至今仍持續在佛教普門
    醫院慢性病分院住院治療中，有該院九十年十一月九日診斷證明書在卷可稽，可
    認被告自上次鑑定後至今，其精神病徵尚未解緩。復參以，本件被告甫被警查獲
    之九十年一月九日為檢察官初訊時即有答非所問之情形，有當日訊問筆錄（見九
    十年度偵字第二三八號偵查卷第五頁正面）可參，益徵被告於犯案當時，亦有精
    神病徵存在。是被告於本件行為時亦為心神喪失之人，應已明確，依首揭意旨，
    其行為不罰，自應諭知無罪之判決。
四、又審酌被告多次行竊，為恐再犯，且對人民財產之保障具有危害性，爰併依刑法
    第八十七條第一項、第三項宣示令入相當處所，施以監護二年，期依保安處分執
    行法第四十六條、第四十七條規定指定精神病院、醫院、慈善團體及其最近親屬
    或其他適當處所，予以適當之治療及監視其行動，以資兼顧。
據上論斷，應依刑事訴訟法第三百零一條第一項、第二項，刑法第十九條第一項、第
八十七條第一項、第三項，判決如主文。
本案經檢察官廖允松到庭執行職務。
中      華      民      國      九十      年    十一    月    二十二    日
                                  臺灣宜蘭地方法院刑事第二庭
                                          法  官  郭  淑  珍
右正本證明與原本無異。
如不服本判決，應於判決送達後十日內向本院提出上訴狀( 應附繕本 )，上訴於臺灣
高等法院。
                                          書記官  李  明  威
